臺灣花蓮地方法院民事判決　　　　　　　　96年度訴字第17號
原　　　告　乙○○
訴訟代理人　陳正忠律師
被　　　告　丙○○○○○
兼法定代理人　甲○○
共　　　同
訴訟代理人　陳清華律師
上列當事人間請求返還房屋等事件，本院於民國96年9月27日言
詞辯論終結，判決如下：
    主      文
原告之訴及假執行之聲請均駁回。
訴訟費用由原告負擔。
    事實及理由
一、訴狀送達後，原告不得將原訴變更或追加他訴，但被告於訴
    之變更或追加無異議，而為本案之言詞辯論者，視為同意變
    更或追加，民事訴訟法第255條第2項定有明文。本件原告起
    訴原列甲○○為被告，嗣於96年4月9日具狀追加丙○○○○
    ○為被告，有民事爭點整理狀一份可參（本院卷73頁），被
    告並無異議而為本案之言詞辯論，依據前述說明，原告所為
    訴之追加應予准許。
二、原告主張：
  (一)兩造與訴外人蔡雪娥、鄭美玲於民國93年6月3日簽訂合夥契
    約（下稱系爭契約），約定合夥資金為新台幣（下同）150
    萬元，分成五股，每股30萬元，被告甲○○占40﹪，餘各占
    20 ﹪，股東如轉讓其股份，應告知及經過其他股東全體同
    意，合夥事業向第三人購買門牌號碼花蓮縣壽豐鄉鹽寮111
    號房屋（下稱系爭房屋），隔成五間套房，稅籍登記於被告
    甲○○名下，被告甲○○綜理總務、聘僱人員收帳與進貨，
    並處理一切財務事宜；三方得隨時請求調閱簿冊；合夥人非
    經其他人之同意，不得擅將股份轉讓與他人。
  (二)原告基於以下理由而主張終止系爭合夥契約：
  1.原告除向第三人購買系爭房屋，及代墊80餘萬元用以將系爭
    房屋整建隔成五間套房、屋頂平台等，使其煥然一新。被告
    甲○○急於營業，而命名為「演奏家民宿」，旋私自更名為
    「丙○○○○○」至今；期間竟違反上開約定，未經原告同
    意，私自受讓蔡雪娥、鄭美玲之股份，被告甲○○所為已違
    反合夥契約第9條約定，原告自得據以主張終止合夥關係。
  2.被告甲○○自93年7月營業開始，迄同年11月，原告屢次向
    被告甲○○要求依合夥契約約定調閱簿冊，被告甲○○均未
    置理，但均定期使其他合夥人檢閱簿冊，對原告則拒不給閱
    ，將原告蒙在鼓裡，彼等顯然勾結蓄意侵占所有營業所得；
    雖被告甲○○嗣於相隔6個月之後，即93年12月14日寄存證
    信函內附收入總數，然並非逐日所記帳目，且6個月以來，
    其收入部分竟只記載總數，而關於支出部分則記有明細，惟
    極盡巧立名目之能事，涉嫌業務侵占，居心叵測，其未依約
    每月結算盈虧，有違合夥契約第7條約定，被告甲○○不能
    以原告嫌囉唆云云為藉口，而與其違約不給閱之事實，相提
    並論。
  3.被告甲○○擅將合夥契約約定之「演奏家民宿」改名為「經
    典海岸名宿」，以致公共安全事件，一味歸由納稅名義人即
    原告承擔，欲陷原告於不利，原告亦得據此依合夥契約之約
    定，終止合夥契約，並以書狀之送達再為終止契約之通知。
  (三)被告抗辯系爭契約第6條所訂「肆方得…」應解為「肆方合
    意得」，但違約者不可能同意終止契約，故此種解釋並不合
    理。本件合夥人數原為四人，經被告甲○○違約受讓其他二
    人之股份後，合夥人僅剩原告與被告甲○○二人，又如何謂
    肆方合意終止合夥？且本件既係被告甲○○違約所致，如何
    得其合意而為終止合夥，要全部合夥人之合意，始能終止合
    夥，並非訂約之初衷，被告顯然曲解合夥契約。
  (四)被告甲○○多次到系爭房屋原所有人即訴外人廖成元住處恐
    嚇取鬧，廖成元見狀，乃堅持將系爭房屋過戶於原告名下，
    而被告甲○○違約情節既如前述，為保障權益，原告拒絕將
    系爭房屋過戶於被告甲○○名義，洵屬權利之主張。被告所
    提之催告函均無法證明原告同意被告甲○○受讓股份之事，
    自應認被告所辯不可採；被告將原告試圖和平解決雙方之爭
    執所提出之手稿，認係自行同意其上所載金額，惟該計算紙
    不過是原告於93年12月17日寄出存證信函所擬寫，作為終止
    合夥契約擬還金額參考之用（並經由公證人知會），被告以
    之為有利之證據，違反證據法則。
  (五)本件合夥既因被告甲○○受讓受讓鄭、蔡二人之股份後，只
    剩合夥人二人，而原告以被告甲○○違約為由，聲明退夥，
    合夥既剩被告甲○○一人，顯然不符民法第667條所規定之
    合夥要件，據此不啻解散合夥，又兩造已然對立，如何選任
    清算人，兩造顯難進行清算，惟了結帳務，當為目前要務，
    原告不得已訴諸法律。申言之，原告已不欲繼續合夥，則合
    夥事業已不能完成，依民法第692條第3款之規定當然發生解
    散之結果，其合夥關係已然消滅；且合夥之退夥必須合夥事
    業上能繼續存在，方有退夥可言，若因退夥致合夥之目的事
    業不能完成時，即屬解散合夥，並無所謂退夥。被告不提出
    其結算方式，僅稱不茍同原告之計算方式云云，極盡推託之
    能事，唯有訴請鈞院裁判以資釐清。故被告辯稱應向執行清
    算人請求，顯然不符實際，而無理由。本件合夥，原告既有
    前述之解約、退出合夥之正當事由，且應屬可歸責被告之事
    由，依民法第686條第3項之規定原告自得聲明退夥，被告自
    承本件合夥事業，由其一人獨自經營，顯然已不符合夥存續
    之要件。
  (六)系爭房屋原先即由原告出資購自廖成元，原屋形狀如原告起
    訴狀所附照片所示，經原告鳩工以鋼骨水泥為材料，用大屋
    包小屋方式加大建坪予以翻新，前棟原為人字型鐵皮屋頂，
    拆除改為鋼骨水泥水平屋頂外加護欄，而後棟亦全部翻新改
    建，俱見原來購入之舊屋，既經拆除翻新，顯然已經消滅，
    而翻新所建之新屋，則屬原告原始起造，故系爭房屋係屬原
    告原始取得其所有權，且不因其未經保存登記，而受影響。
    該屋不僅未及將納稅名義人更名為被告甲○○，尤無將該屋
    所有權讓與情事，在合夥要件有欠缺、應予解散之情形下，
    爰訴請清算，一俟清算之後，原告既為系爭房屋之原始起造
    人，對該屋擁有原始起造之所有權，一併請求被告返還該屋
    予原告。
  (七)原告寄給被告之存證信函通知依約終止合夥關係，並願意退
    還其實際支付50萬元及其收購鄭美玲股金60萬元，共計願給
    付被告110萬元，加上代墊營業用品款項25萬元，合計135萬
    元。合夥關係既已終止，被告自應返還下列各物品給原告：
  1.自被告甲○○所寄之帳冊觀之，被告甲○○係自93年7月開
    始營業，從8月份起至11月計其收入，34萬元除以4，每月收
    入85,000元，被告甲○○占用營業至今計28個月，收入238
    萬元，扣除每月水電費支出4千元×28個月＝112,000、每月
    薪資支出22,000元，合計616,000元；238萬元減728,000元
    計1,652,000元，扣除原告存證函告知退還135萬元，餘數
    302,000元，乃被告迄今不當所得，應返還予原告。
  2.兩造合夥關係既已終止，被告占用經營民宿之系爭房屋，自
    應全部返還原告。
  (八)爰依合夥解散請求清算合夥財產。並聲明：1.被告應將系爭
    房屋全部返還予原告。2.被告應給付原告302,000元，及自
    96年6月15日起至清償日止，按年息百分之5計算之利息；原
    告願供擔保請准宣告假執行。
三、被告則以：
  (一)本件兩造糾葛起因於系爭合夥出資原約定為150萬元，扣除
    以原告名義購買系爭房屋支付原屋主廖元成46萬元之後，尚
    餘104萬元，惟原告卻以自撰之「經典海岸經營設施代墊明
    細」，宣稱其代墊801,680元，上揭合夥事業剩餘之104萬元
    出資，竟不知去向；原告復違反系爭契約第3條系爭房屋稅
    籍登記在被告甲○○名下之約定，擅將系爭房屋稅籍登記在
    其名下，涉有背信之嫌；嗣又藉機滋事，妨礙被告營業，經
    被告甲○○向鹽寮派出所報案結果卻不了了之，被告甲○○
    迫不得已，才向臺灣花蓮地方法院檢察署提出告訴，以收嚇
    阻之效。
  (二)被告甲○○先後受讓原合夥人蔡心巧（原名蔡雪娥）、鄭美
    玲股份之事，原告事先知情，且並無意見，此觀蔡心巧於鈞
    院94年訴字第217號履行契約事件作證時之證言自明；另原
    告於存證信函中早已載明「退還甲方投資金110萬元。」及
    上開原告自撰之經典海岸代墊明細中，亦記明「扣入金110
    萬元」，且拆夥對象僅有被告甲○○，未含其餘二位合夥人
    ，原告不僅未對被告甲○○受讓股份一事，提出異議，反而
    將被告甲○○受讓自彼等二人之股份，列入被告甲○○出資
    之中，俱可證明被告甲○○受讓股份一事，原告早已知悉，
    否則不致將被告甲○○出資以110萬元計算，原告一方面主
    張被告甲○○違約受讓股份，另一方面卻以110萬元計算被
    告甲○○出資，前後自相矛盾。退步言之，縱令原告不知被
    告甲○○受讓股份之事，然因合夥重視合夥人內部之信賴關
    係，合夥人內部彼此轉讓股份，原有之信賴基礎不變，與合
    夥股份轉讓予第三人之情形有別，因此無須得到其他合夥人
    之同意，故被告甲○○並未違反系爭契約第9條之約定。
  (三)原告於系爭房屋整修裝潢竣工之後，即向被告宣稱其另代墊
    80餘萬元，要求其他合夥人分攤，由於合夥出資104萬元，
    原告並未交代用途，去向不明，被告甲○○旋即去函表示異
    議，並主動出示帳冊要求原告出面對帳，孰料合夥4人之中
    ，僅原告爽約，其餘合夥人均對被告甲○○製作的帳目無異
    議並簽名確認，此際鄭美玲、蔡心巧因對原告失去信任，因
    此要求開會討論，但原告說很囉唆，遂萌生退夥之意，被告
    甲○○認為原告為合夥事業之召集人及負責翻修，因此認為
    鄭美玲、蔡心巧之股份理當由原告受讓，惟原告卻提議被告
    甲○○受讓其餘2人股份，當時被告甲○○資力不足，原告
    遂熱心建議被告甲○○起會籌款，由於鄭美玲、蔡心巧乃被
    告甲○○邀約入股，被告甲○○只能勉強籌款受讓股份，以
    示負責，當時原告甚至參與2會（互助會）表達支持被告甲
    ○○受讓股份之立場，被告甲○○籌組互助會之目的出自於
    原告建議以利受讓合夥股份，諸多會員均知之甚稔，原告居
    然顛倒事實，反謂被告甲○○違約受讓股份云云，令人難以
    苟同。
  (四)被告甲○○並未不給閱帳目，而是原告嫌囉唆，亦據原合夥
    人鄭美玲於另案中出庭作證陳述在案；況被告甲○○多次發
    函敦促原告出面核對帳目，原告均未理會，93年12月17日簽
    立股權轉讓契約書當天，包括被告甲○○、鄭美玲及蔡心巧
    3 人在內之合夥人，均親自對帳，僅原告先行離去，並未看
    帳，亦據蔡心巧於另案證述在案，可證被告甲○○並未違約
    不給閱帳冊計算盈虧，原告主張被告甲○○違反合夥契約第
    7條約定，並非事實。
  (五)合夥事業名稱由「演奏家民宿」更名為「丙○○○○○」乃
    由全體合夥人一致同意變更，非被告甲○○一人獨斷，原告
    於其自撰之代墊款明細表中，即稱「經典海岸」，可見名稱
    變更為原告所知悉，而合夥事業所以遭花蓮縣政府勒令停業
    ，係因系爭房屋稅擊登記在原告名下，且原告拒不提出稅籍
    資料，致被告甲○○無從申請民宿營業執照所致，與合夥事
    業名稱變更無關。合夥契約第6條約定「肆方」得隨時終止
    契約，係指「肆方合意」得隨時終止契約，非謂肆方之「任
    何一方」得隨時終止契約，否則其餘合夥人之權益，勢將由
    於一人任意終止契約而毫無保障，原告曲解合夥契約第6條
    之約定任意終止契約尚有誤會。
  (六)被告甲○○並未違反合夥契約，縱認合夥契約已經終止，然
    原告計算合夥財產退還135萬元，被告甲○○並未同意，系
    爭房屋稅籍雖登記予原告名下，然系爭房屋係以合夥出資，
    鳩工整修裝潢之合夥公同共有財產，非原告之私有財產，縱
    令清算合夥財產，亦非當然由原告取得。依最高法院58年台
    上字第80號判例意旨，被告甲○○並無違反合夥契約第7、9
    條之情事，合夥事業又無民法第692條所定解散事由，原告
    片面終止合夥契約，請求清算合夥財產，已有未洽；縱令系
    爭合夥事業得進入清算程序，姑且不論系爭合夥事業並未選
    任清算人，清算程序根本尚未啟動進行，原告請求返還財產
    ，已有未洽；又合夥賸餘財產之分配，應向執行清算人請求
    ，非向合夥事業或合夥事務執行人請求，原告逕請求被告給
    付賸餘財產，亦無依據。合夥清算是全體合夥人或其選任之
    清算人為之，非由法院進行合夥清算財產，清算人職務包括
    了結現務、收取債權、清償債務及分配賸餘財產各項，非僅
    止於結算帳目為已足，故合夥財產尚未清算完結前，尚不得
    向執行清算人請求按其成數償還股本，乃至分配利益，本件
    縱認合夥事業已經消滅，然原告於清算尚未完結之前，遽行
    請求分配賸餘財產，均有未洽。
  (七)解除合夥契約係使合夥契約終局消滅，而聲明退夥僅為退夥
    人退出合夥契約，合夥契約則繼續存續，二者之意思表示不
    同，非可一概而論。雖未定存續期間之合夥，各合夥人可於
    2個月前通知他合夥人後聲明退夥，然不得於不利於合夥事
    務之時期為之，以防合夥人濫用權利，損及其他合夥人之權
    利。原告拒不依合夥契約約定將系爭房屋稅籍登記予被告甲
    ○○名下，使合夥民宿事業無法營運，亦無法取得唯一合夥
    財產，名為「退出合夥」實為消滅合夥，顯為濫用權利，是
    縱令原告解除合夥契約之真意為「退夥」，因原告退夥時期
    不利於合夥事務，於法不合。本件合夥事業既未消滅，則原
    告訴請被告給付賸餘財產，尚屬無據等語資為抗辯。並聲明
    ：原告之訴駁回；如受不利判決願供擔保請准宣告免為假執
    行。
四、兩造不爭執之事實：
  (一)原告所提合夥契約、壽豐鄉實施都市計畫前建築物完成證明
    書、照片、收支帳冊、存證信函為真正（本院卷10至22頁）
    。
  (二)合夥契約第3條約定系爭房屋之稅籍及承租花蓮縣壽豐鄉○
    ○段456地號國有土地之租約權，均應登記於被告甲○○名
    下，並以被告甲○○為合夥事業登記名義人，即代表人。
  (三)系爭房屋之稅籍名義及上述土地之承租人，現均為原告。
  (四)被告甲○○依合夥契約約定應出資60萬元，惟實際出資額為
    50萬元，另二名合夥人蔡雪娥（已更名為蔡心巧）、鄭美玲
    各出資30萬元。
  (五)兩造另有本院94年度訴字第217號請求履行契約民事事件在
    繫屬中，該事件尚未判決確定。本院94年度訴字第217號民
    事判決為真正（本院卷89至93頁）。
  (六)被告所提明細表、存證信函（如本院卷46到56頁）形式上為
    真正。
五、得心證之理由：本件兩造所爭執之處，應在於：
  (一)原告主張被告甲○○違反合夥契約第7、9條之約定，即：1.
    未經全體合夥人之同意，擅自受讓另二合夥人即蔡心巧、鄭
    美玲之股權。2.被告甲○○自93年營業開始，未依約每月結
    算盈虧，且拒不提供帳目。3.擅自將合夥契約約定之演奏家
    民宿改名為丙○○○○○等事由而聲明退夥，系爭合夥因而
    解散，有無理由？系爭合夥是否已經解散？
  (二)系爭房屋係原告所有或屬合夥財產？原告主張系爭合夥解散
    後，因原告為系爭房屋原始起造人，應將系爭房屋交還原告
    ，是否有理？
  (三)系爭合夥若已解散，結算合夥財產，原告請求被告返還系爭
    房屋及給付302,000元，有無理由？
  (四)被告辯稱，縱令系爭合夥已經解散，仍應依法進行清算程序
    ，清算合夥財產，並選任清算人，原告始得向清算人請求分
    配剩餘財產，是否有理？茲審酌如下。
六、按合夥雖為契約，惟因合夥人共同經營事業，且有公同共有
    財產及債務，合夥關係如果終結，如何了結事業活動及相關
    事項，如何清理財務關係，並分析財產及分配損益，其事務
    繁多而複雜，絕不亞於一般公司行號，亦絕非一般契約之終
    止所可比擬。因此，民法於合夥之消滅，乃捨一般契約消滅
    之解除、終止，而依團體法之體制，採取解散清算之程序，
    基於前開說明，原告終止合夥契約之意思表示應解釋為解散
    系爭合夥契約以符法制。按合夥之解散，係指終結合夥關係
    ，使全體合夥人之合夥關係為之消滅之程序，解散合夥之事
    由或因約定事由而解散，或因法定事由而解散。本件原告主
    張被告甲○○違反系爭契約第7、8、9條之約定而解除系爭
    合夥契約云云，惟系爭合夥契約並未以違反契約第7、8、9
    條為解除或終止合夥之事由，有兩造不爭執之合夥契約一份
    可參（本院卷10頁），故自無約定解散合夥之事由。再者，
    系爭契約第6條雖約定：合夥期間，肆方得隨時終止本契約
    ，然合夥契約具有類似法人、乃至公司等團體法制內容，與
    一般契約之性質尚有不同，且合夥本基於合夥人之同意而成
    立，除法律別有規定外，自不應允許合夥人中之一人得任意
    解除或終止合夥契約，況合夥中之一人如有不願繼續參與合
    夥事業之經營者，民法已有退夥之相關規定以資因應，準此
    ，系爭合夥契約第6條之約定應解釋為：合夥契約得經合夥
    人全體同意而解散，始符合合夥之契約性質及兩造與其他合
    夥人締約時之真意。故原告以被告甲○○違反系爭合夥契約
    為由主張解散合夥並無理由。再就法定解除事由而言，原告
    就被告甲○○受讓蔡心巧、鄭美玲出資額部分之效力並不爭
    執，其亦自承系爭合夥關係應僅存於原告與被告甲○○之間
    ，而原告於96年6月27日言詞辯論時明白表示以被告甲○○
    違約為由聲明退夥（本院卷114頁筆錄參照），如原告退夥
    ，致合夥僅剩被告甲○○時，合夥即無從存續，合夥目的事
    業自無法完成，故原告退夥同時亦構成民法第692條第3款法
    定解散事由，而合夥關係首重當事人間之信賴，如當事人間
    已不具信賴基礎，亦影響合夥事業之經營，本件原告既已表
    達退夥之意，且因原告退夥致合夥目的事業已不能完成，系
    爭合夥自因具備民法第692條第3款法定解散之原因而歸於解
    散。
七、原告另主張系爭房屋為其出資起造，其有所有權云云，並提
    出壽豐鄉實施都市計畫前建築物完成證明書、照片、房屋稅
    籍證明書等為憑，惟參酌原告所提出之照片顯示，系爭房屋
    原屋形狀如原告所示照片，嗣在原址改建（如本院卷12至16
    頁照片所示），而原有房屋係以合夥資金購入，並經記載於
    合夥契約第3條，則不論原告僱工改建原有房屋是否係以合
    夥資金支應，原告係為合夥事業之經營而整建該屋，該屋應
    認為合夥財產，依民法第668條規定，為合夥人全體公同共
    有，非原告單獨所有之財產。
八、按合夥解散後，應先經清算程序，合夥財產於清算完畢，清
    償合夥債務或劃出必需數額後，始能就賸餘財產返還各合夥
    人之出資及應受分配利益之成數，在未經清算終結確定盈虧
    以前，自不得就原來出資為全部返還之請求，最高法院53年
    台上字203號判例意旨可資參照。本件系爭合夥契約具有法
    定解除事由，而生解散之效力，已如前述，惟系爭合夥尚未
    依民法第694條至第699條規定進行清算程序，依據前述說明
    ，原告自不得請求返還合夥賸餘財產；原告固主張兩造已然
    對立，無法合意選任清算人，顯難進行清算云云，惟依民法
    第694條第1項規定，清算人之產生係由合夥人全體或由其全
    體選任，如合夥人無法合意選定清算人，則由合夥人全體為
    清算人，本件合夥人於清算時僅剩原告、被告甲○○二人，
    其二人既無法合意選定清算人，依前開法條規定，二人均為
    法定清算人，故並無原告所稱無法選定清算人之情形，此外
    ，依法並未規定法院得任清算人，本院自不宜介入系爭合夥
    之清算事務，故原告在未依法進行清算程序前請求返還合夥
    財產及出資，自屬無據。
九、從而，原告依合夥解散請求清算合夥財產之法律關係請求被
    告將系爭房屋全部返還予原告，並應給付原告302,000元，
    及自96年6月15日起至清償日止，按年息百分之5計算之利息
    ，為無理由，應予駁回，原告之請求既經駁回，其假執行之
    聲請亦無依據，應併予駁回。
十、本件事證已臻明確，兩造其餘攻擊防禦方法與舉證，均無礙
    勝負判斷，爰不一一論列，附此敘明。
十一、訴訟費用負擔之依據：民事訴訟法第78條。
中　　華　　民　　國　　96　　年　　10　　月　　19　　日
                       臺灣花蓮地方法院民事庭
                           法      官  楊碧惠
上列正本係照原本作成。
如不服本判決，應於送達後20日內，向本院提出上訴狀並表明上
訴理由，如於本判決宣示後送達前提起上訴者，應於判決送達20
日內補提上訴理由書(須附繕本)。
中　　華　　民　　國　　96　　年　　10　　月　　19　　日
                           法院書記官  紀龍年
